【裁判字號】    93,上,178
【裁判日期】    950630
【裁判案由】    分割共有物
【裁判全文】
臺灣高等法院高雄分院民事判決           93年度上字第178號
上  訴  人  丁○○
            乙○○
            戊○○
            己○○
            庚○○
共      同
訴訟代理人  黃祖裕律師
複 代理 人  江大寧律師
被 上訴 人  甲○○
            壬○○
            癸○○
            辛○○
            丑○○
共      同
訴訟代理人  子○○
            寅○○
被 上訴 人  丙○○
上列當事人間請求分割共有物事件，上訴人對於民國93年7 月28
日臺灣高雄地方法院92年度訴字第538 號第一審判決提起上訴，
本院於95年6 月21日言詞辯論終結，判決如下：
    主  文
原判決廢棄。
兩造共有坐落高雄縣內門鄉○○段606 地號，分割方案為如附圖
所示Ａ部分面積1301.3平方公尺分歸上訴人取得，按上訴人如附
表一所示之應有部分比例維持共有；Ｂ部分面積304 平方公尺分
歸被上訴人丑○○取得；Ｃ部分面積181 平方公尺分歸被上訴人
癸○○取得；Ｄ部分面積191 平方公尺分歸被上訴人壬○○取得
；Ｅ部分面積190 平方公尺分歸被上訴人辛○○取得；Ｆ部分面
積191 平方公尺分歸被上訴人甲○○取得；Ｇ部分面積436 平方
公尺分歸被上訴人丙○○取得。
被上訴人癸○○應給付上訴人新台幣壹萬玖仟陸佰捌拾元。
被上訴人壬○○應給付上訴人新台幣肆萬參仟玖佰參拾元。
被上訴人辛○○應給付上訴人新台幣肆萬壹仟伍佰零伍元。
被上訴人甲○○應給付上訴人新台幣肆萬參仟玖佰參拾元。
被上訴人丙○○應給付上訴人新台幣肆萬陸仟玖佰肆拾貳元。
第一、二審訴訟費用由兩造按如附表一所示之應有部分比例負擔
。
    事實及理由
壹、程序方面：
一、本件為分割共有物訴訟，其訴訟標的對於共同訴訟之各人必
    須合一確定，雖僅上訴人戊○○提起上訴，依民事訴訟法第
    56條第1 項第1 款規定，其效力及於原審共同原告丁○○、
    乙○○、己○○、庚○○等人，應併列為上訴人，合先敘明
    。
二、被上訴人丙○○未於言詞辯論期日到場，核無民事訴訟法第
    386 條所列各款情形，爰依上訴人之聲請，此部分由其一造
    辯論而為判決。
貳、實體方面：
一、上訴人起訴主張︰坐落高雄縣內門鄉○○段270 之1 地號、
    地目田、面積2794平方公尺之土地（嗣於本院審理中因重測
    而登記為光興段606 地號，面積2794.30 平方公尺，下稱系
    爭土地）為兩造所共有，各人應有部分如附表一所示，兩造
    並無不分割之特約，且無因使用目的上不能分割之情形，但
    兩造無法協議分割，爰依民法第823 條之規定，求為判決將
    系爭土地予以原物分割，分割方法為如原判決附圖一所示Ａ
    部分分歸伊取得，按應有部分比例維持共有，Ｂ、Ｃ、Ｄ、
    Ｅ、Ｆ、Ｇ部分則分歸被上訴人各人取得。
二、原審判決：兩造共有坐落高雄縣內門鄉○○段270 之1 地號
    ，地目田，面積2794平方公尺土地，應分割為如原判決附圖
    四所示，Ａ部分面積1233平方公尺分歸上訴人取得維持共有
    ，並按上訴人如附表所示各應有部分之比例維持共有；Ｂ、
    Ｈ部分面積合計372 平方公尺分歸被上訴人丑○○取得；Ｃ
    部分面積181 平方公尺分歸被上訴人癸○○取得；Ｄ部分面
    積191 平方公尺分歸被上訴人壬○○取得；Ｅ部分面積190
    平方公尺分歸被上訴人辛○○取得；Ｆ部分面積19 1平方公
    尺分歸被上訴人甲○○取得；Ｇ部分面積436 平方公尺分歸
    被上訴人丙○○取得。被上訴人丑○○應給付上訴人新台幣
    （下同）12萬2400元。被上訴人癸○○應給付上訴人1 萬26
    00元。被上訴人壬○○應給付上訴人3 萬600 元。被上訴人
    辛○○應給付上訴人2 萬8800元。被上訴人甲○○應給付上
    訴人3 萬600 元。被上訴人丙○○應給付上訴人7 萬200 元
    。
三、上訴人於本院聲明；(一)廢棄原判決。(二)兩造共有坐落高雄縣
    內門鄉○○段606 地號，分割方案為如附圖所示Ａ部分面積
    1301.3平方公尺分歸上訴人取得，按上訴人如附表一所示之
    應有部分比例維持共有；Ｂ部分面積304 平方公尺分歸被上
    訴人丑○○取得；Ｃ部分面積181 平方公尺分歸被上訴人癸
    ○○取得；Ｄ部分面積191 平方公尺分歸被上訴人壬○○取
    得；Ｅ部分面積190 平方公尺分歸被上訴人辛○○取得；Ｆ
    部分面積191 平方公尺分歸被上訴人甲○○取得；Ｇ部分面
    積436 平方公尺分歸被上訴人丙○○取得。(三)被上訴人癸○
    ○、壬○○、辛○○、甲○○及丙○○應給付上訴人如附表
    二所示之金額。
四、被上訴人答辯：
  (一)被上訴人甲○○、壬○○、癸○○、辛○○及丑○○則以︰
    願依原判決附圖四所示方法分割，並同意依鑑價金額即如附
    表二所示金額補償上訴人等語，資為抗辯。
  (二)上訴人丙○○未到場辯論，惟於準備程序陳述︰對於附圖所
    示分割方法沒意見，同意依如附表二所示金額補償上訴人等
    語。
五、上訴人主張系爭土地為兩造所共有，各人應有部分如附表一
    所示，兩造間並無不分割之特約，且無因使用目的不能分割
    之情形，惟迄未達成分割之協議等情，業據提出土地登記謄
    本為證，並為被上訴人所不爭，堪信為真實。上訴人請求裁
    判分割兩造共有之系爭土地，茲應審酌者，究係附圖所示分
    割方法，抑或原判決附圖四所示分割方法，較為適當一節。
六、本件附圖所示分割方法，與原判決附圖四所示分割方法，除
    附圖所示Ａ（分歸上訴人維持共有）、Ｂ（分歸丑○○取得
    ）部分，與原判決附圖四所示Ａ（分歸上訴人維持共有）、
    Ｂ及Ｈ（分歸丑○○取得）部分之位置及面積有所不同外，
    其餘Ｃ、Ｄ、Ｅ、Ｆ、Ｇ部分分別分歸被上訴人癸○○、壬
    ○○、辛○○、甲○○及丙○○等取得之位置及面積均相同
    ，有該二份複丈成果圖在卷可稽。是無論採取附圖或原判決
    附圖四所示分割方法，對於被上訴人癸○○、壬○○、辛○
    ○、甲○○及丙○○均無不同，是本件爭點實僅上訴人與被
    上訴人丑○○之分割位置究以附圖所示Ａ、Ｂ部分，或原判
    決附圖四所示Ａ、Ｂ及Ｈ部分較為適當。
七、經查：
  (一)被上訴人主張上訴人起訴時即認同系爭土地共有人就系爭土
    地各有分管範圍，原判決附圖四所示Ｂ及Ｈ部分，係伊之前
    手卓達偉及卓宗正分管使用之土地等語，縱令屬實，亦僅係
    分管契約，並非分割之約定，該分管契約僅作為本院分割系
    爭土地方案之參考，非謂裁判分割所採之分割方案應受該分
    管契約之拘束，故被上訴人丑○○主張其與上訴人間之分割
    位置應依分管契約之約定，採原判決附圖四所示分割方法，
    將其中Ｂ及Ｈ部分，分歸予伊云云，要非可採。
  (二)本件如依原判決附圖四所示之分割方法，上訴人分得Ａ部分
    之面積為1233平方公尺，較按其應有部分受分配之面積1397
    平方公尺，減少164 平方公尺；而被上訴人丑○○分得Ｂ部
    分之面積為208 平方公尺、Ｈ部分之面積為164 平方公尺，
    合計372 平方公尺，較按其應有部分受分配之面積304 平方
    公尺，增加68平方公尺，均不能按其應有部分受分配。而原
    判決附圖四所示Ｈ部分為空地，業經原審會同高雄縣旗山地
    政事務所人員到場勘測屬實，製有勘驗筆錄及複丈成果圖等
    件足稽，並有被上訴人所提照片在卷可憑，則原判決附圖四
    所示Ｈ部分為空地，並非有建物，經濟利用上亦需與Ｂ部分
    土地合併使用之必要，如全部分歸被上訴人丑○○取得，除
    造成上訴不能按其應有部分受分配外，並使被上訴人丑○○
    分得土地較多於按其應有部分受分配之面積，顯失公允，難
    認原判決附圖四所示分割方法為適當。而如依附圖所示之分
    割方法，上訴人分得Ａ部分面積為1301.3平方公尺，較按其
    應有部分受分配之面積1397.3平方公尺（按：系爭土地重測
    後面積增加0.3 平方公尺），減少96平方公尺，而被上訴人
    丑○○則能按其應有部分受分配304 平方公尺，是依附圖所
    示之分割方法，對於上訴人不能按其應有部分受分配之影響
    較小，應屬較為公允之分割方法。
  (三)至分割共有物之訴，其訴訟標的為共有物分割請求權，法院
    裁判即係以此為對象，且分割由法院本於職權以適當之方法
    為之，不受當事人主張之拘束。故上訴人於本院雖曾同意按
    原判決附圖四所示方法分割，僅就補償金額有爭執，亦僅係
    供法院定分割方法時之參考，並不受其拘束，故上訴人事後
    反悔而不同意依原判決附圖四所示方法分割，於本件裁判分
    割並無影響，被上訴人丑○○執而抗辯上訴人之主張前後矛
    盾，應按原判決附圖四所示方法分割云云，不足採信。
八、按以原物為分配時，如共有人中，有不能按其應有部分受分
    配者，得以金錢補償之，民法第824 條第3 項定有明文。本
    件系爭土地依附圖方法分割，上訴人不能按其應有部分受分
    配，其少受分配之面積為96平方公尺，被上訴人癸○○、壬
    ○○、辛○○、甲○○及丙○○等人則較按其應有部分多受
    分配如附表二所示之面積，茲上訴人請求被上訴人癸○○、
    壬○○、辛○○、甲○○及丙○○等人依如附表二所示金額
    ，分別以金錢補償上訴人，被上訴人癸○○、壬○○、辛○
    ○、甲○○及丙○○等人均表同意，自應准許。
九、綜上所述，原審所採分割方法既有可議，且系爭土地重測後
    面積增加0.3 平方公尺，原判決附圖四分割方法所用之複丈
    成果圖即與地籍圖不符，原審採為分割圖，亦有未當，上訴
    意旨指摘原判決不當，求予廢棄改判，為有理由，應由本院
    將原判決廢棄，改判如主文第二項至第七項所示。
十、據上論結，本件上訴為有理由，依民事訴訟法第463 條、第
    385 條第1 項前段、第450 條、第78條、第81條第2 款、第
    85 條 第1 項但書，判決如主文。
中    華    民    國    95    年    6     月    30    日
                            民事第四庭
                                審判長法官    蔡文貴
                                法      官    黃科瑜
                                法      官    徐文祥
以上正本證明與原本無異。
如對本判決上訴，須於判決送達後20日內向本院提出上訴狀，其
未表明上訴理由者，應於上訴後20日內向本院提出上訴理由書（
均須按他造當事人之人數附繕本）。上訴時應提出委任律師或具
有律師資格之人之委任狀，並依附註條文規定辦理。
中    華    民    國    95    年    7     月    3     日
                                書  記  官    陳金卿
附註：
民事訴訟法第466 條之1 ：對於第二審判決上訴，上訴人應委任
律師為訴訟代理人，但上訴人或其法定代理人具有律師資格者，
不在此限。
上訴人之配偶、三親等內之血親、二親等內之姻親，或上訴人為
法人、中央或地方機關時，其所屬專任人員具有律師資格並經法
院認適當者，亦得為第三審訴訟代理人。第1 項但書及第2 項情
形，應於提起上訴或委任時釋明之。
附表一︰（臺灣高等法院高雄分院93年度上字第178 號）
┌───────┬────────┬────────┐
│當    事    人│分割前之應有部分│分割後上訴人維持│
│              │訴訟費用分擔比例│共有之各應有部分│
├───────┼────────┼────────┤
│上訴人丁○○  │   3895/30460   │  1860/15230    │
├───────┼────────┼────────┤
│上訴人乙○○  │   5580/30460   │  1860/15230    │
├───────┼────────┼────────┤
│上訴人戊○○  │   2035/30460   │  2035/15230    │
├───────┼────────┼────────┤
│上訴人己○○  │     93/1523    │  5580/15230    │
├───────┼────────┼────────┤
│上訴人庚○○  │     93/1523    │  3895/15230    │
├───────┼────────┼────────┤
│被上訴人甲○○│    190/3046    │                │
├───────┼────────┤                │
│被上訴人壬○○│    190/3046    │                │
├───────┼────────┤                │
│被上訴人癸○○│    190/3046    │                │
├───────┼────────┤                │
│被上訴人辛○○│    190/3046    │                │
├───────┼────────┤                │
│被上訴人丙○○│   4324/30460   │                │
├───────┼────────┤                │
│被上訴人丑○○│   3306/30460   │                │
└───────┴────────┴────────┘
附表二︰（臺灣高等法院高雄分院93年度上字第178 號）
┌───┬───────┬─────┐
│共有人│較按應有部分受│ 補償金額 │
│      │分配增加之面積│ (新台幣) │
│      │（平方公尺）  │          │
├───┼───────┼─────┤
│甲○○│     17       │ 4萬3930元│
├───┼───────┼─────┤
│壬○○│     17       │ 4萬3930元│
├───┼───────┼─────┤
│癸○○│      7       │ 1萬9680元│
├───┼───────┼─────┤
│辛○○│     16       │ 4萬1505元│
├───┼───────┼─────┤
│丙○○│     39       │ 4萬6942元│
└───┴───────┴─────┘


司法院資訊處製作；財團法人民間司法改革基金會備份。
